【裁判字號】    90,自,69
【裁判日期】    920220
【裁判案由】    業務過失傷害
【裁判全文】
臺灣士林地方法院刑事判決                              九十年度自字第六九號
    自  訴  人  乙○○  女  已.
    承受訴訟人  丙○○  男  四.
    代  理  人  楊揚律師
    被      告  甲○○  男  七.
                丁○○○女  四.
    共      同
    選任辯護人  羅聖乾律師
右列被告因業務過失致死案件，經自訴人提起自訴，承受訴訟人承受訴訟，本院判決
如左：
    主  文
丁○○○從事業務之人，因業務上之過失致人於死，處有期徒刑捌月。
甲○○無罪。
    事  實
一、丁○○○係台北市立陽明醫院（下稱陽明醫院）婦產科主治醫師，平日以從事婦
    產科門診及相關醫療為業，為從事醫療業務之人。緣自民國八十九年一月二十六
    日起，乙○○因陰道點狀出血至陽明醫院門診，丁○○○身為婦產科醫生，明知
    乙○○於至其門診看診前，即曾於八十八年十月二十五日經同院前醫師甲○○診
    斷為陰道內有含血的分泌物，子宮頸變大且有乳突狀糜爛，子宮前傾且變大，並
    為超音波檢查，而疑有子宮內膜組織異位或子宮肌瘤等病症，丁○○○本應注意
    對病患乙○○施以內診或病理切片檢查，以查看是否罹患子宮頸癌，俾能及早發
    現而為積極適當之治療，以便治癒或延長存活期限，且依當時情形乙○○持續於
    八十九年三月八日、四月十二日、四月二十六日、五月十七日、六月二十八日、
    八月二日、八月三十日、十月十八日經丁○○○診治時均有月經異常及生殖道異
    常出血之情形，並無不能注意之情事，丁○○○竟疏未注意，而於診治期間未對
    乙○○施以內診或病理切片檢查，僅給予雌激素（ＰＲＥＭＡＲＩＮ）及黃體素
    （ＰＲＯＶＥＲＡ）之更年期荷爾蒙療法，有延誤診斷治療之情形，致乙○○病
    情持續惡化，迨至八十九年十一月十四日於台北榮民總醫院經診治發現乙○○早
    已罹患子宮頸癌，屬惡性腫瘤第三期下，併有左側腎水腫，同時有慢性膀胱發炎
    ，以及腫瘤壓迫到恥骨聯合區，需做同步的放射線治療及化學治療，終因該子宮
    頸癌已屬末期發現太晚，以致乙○○於九十年八月二日因子宮頸癌不治死亡。
二、案經乙○○提起自訴，乙○○死亡後，由其夫丙○○承受訴訟。
    理  由
壹、丁○○○有罪部分：
一、訊據被告丁○○○固坦承有為被害人乙○○進行門診治療，惟矢口否認有何業務
    過失致死犯行，辯稱：被害人乙○○於門診時，向伊告稱已在其他診所做過抹片
    檢查正常，並無異狀，復拒絕接受內診之情形下，伊就乙○○所述：「月經量多
    、亂經」之現象，繼續施以雌激素（ＰＲＥＭＡＲＩＮ）及黃體素（ＰＲＯＶＥ
    ＲＡ）之藥物治療，並無不當，被害人乙○○之死亡，與伊無涉云云。經查：
（一）右開被害人乙○○係因子宮頸癌而死亡之事實，業據被害人之配偶丙○○指訴
      綦詳，並有死亡證明書在卷可稽。次查，被害人於八十八年十月二十五日經同
      院前醫師甲○○診斷為陰道內有含血的分泌物，子宮頸變大且有乳突狀糜爛，
      子宮前傾且變大，並為超音波檢查，而疑有子宮內膜組織異位或子宮肌瘤等病
      症，有陽明醫院之病歷表在卷可憑，且參諸卷附之病歷影本，被害人於李醫師
      四次門診後始轉由被告丁○○○門診治療，而於被告丁○○○長達十個月之診
      治中，被害人亦一再主述有「月經異常及生殖道異常出血」之情形，可見被害
      人子宮之症狀已非輕，被告丁○○○為一執業婦產科醫師，對於陰道如有不正
      常出血，有罹患子宮頸癌之虞，即應施以內診診治等情形，當知之甚詳，徵之
      其所供：「如果有不正常出血，我們一定要看內診」、「做內診一定會發現（
      榮總病歷記載被害人之菜花狀的腫瘤）」（見本院九十年七月五日訊問筆錄）
      等語，益見被告丁○○○對於此等危險及診治療程業已熟知，然其並未對被害
      人為進一步之內診診斷，卻僅以雌激素（ＰＲＥＭＡＲＩＮ）及黃體素（ＰＲ
      ＯＶＥＲＡ）之更年期荷爾蒙療法，其治療已有延誤之疏失。況參諸卷附醫療
      文獻所載，採用荷爾蒙療法，每三至六個月應週期性評估，並定期進行子宮內
      膜和乳房檢查以及血液生化檢查，然觀之病歷所載，被告丁○○○於長達十個
      月之診治期間，亦均未進行週期性評估，及定期進行子宮內膜和乳房檢查，致
      一再錯失發現誤診之情事，顯見被告丁○○○應有延誤之疏失，而未盡其注意
      義務。又本件依被告丁○○○之智識、能力及當時之各種情況，其顯無不能注
      意之情事，竟疏未予被害人及時內診之診斷治療或病理切片，其有應注意能注
      意而不注意之過失責任至明。況本件經本院就被害人相關病歷資料送請行政院
      衛生署醫事審議委員會鑑定是否有醫療過失，其結果亦認：「一、根據台北榮
      民總醫院病歷記載，患者於八十九年十一月十四日因子宮頸癌第三Ｂ期住進台
      北榮民總醫院，那時回推過去十個月期間，均在陽明醫院就診，依一般情形，
      應該已有子宮頸癌的存在，否則不可能於如此短的時間內，發生第三Ｂ期之子
      宮頸癌。二、丁○○○醫師在病患十個月就期間，如早日對於病患施以內診，
      應可及早發現子宮頸癌。三、丁○○○醫師以患者述曾做過抹片且為正常，又
      拒絕接受內診，而以更年期經血不正常之診斷，長期給予荷爾蒙治療，雖有不
      合理，但因病人每次門診皆拒絕內診，而失去早日檢查，發現疾病之時機。四
      、採取荷爾蒙療法確實應該週期性評估及定期檢查，本例因病患拒作檢查而無
      法施行詳細檢查是主要原因。五、丁○○○醫師在十個月中並未警覺患者異常
      ，病患亦每次拒絕內診檢查，因而病情無法早日發現。」，此有行政院衛生署
      函二件在卷足參，該鑑定報告亦認為被告丁○○○醫師之診療有不合理之情事
      ，此為該鑑定機關本於其專業知識及經驗所得之結論自可憑信；雖該鑑定報告
      亦認病患即被害人拒絕內診，以致被告丁○○○無法行內診得知病情，然該鑑
      定報告所據以參酌佐證者，係依陽明醫院之病歷所載。惟本院細譯所調得陽明
      醫院之病歷正本以觀，病歷上關於拒絕內診（ＰＴ  ＲＥＦＵＳＥＤ  ＴＯ
      ＤＯ  Ｐ．Ｖ）之位置，均係選擇在戳章下方殘餘侷促之空白處填寫，且拒絕
      內診之字跡亦蓋過電腦列印紙，而被告丁○○○復供稱：「係寫完病歷後，打
      完電腦才由電腦列印出來，最後由護士（將電腦列印紙）貼上去的」（見本院
      九十一年六月七日審理筆錄），顯見「拒絕內診」之字跡，應係被告丁○○○
      事後為卸責而加載，況被害人於八十八年至八十九年之病發時間，曾給醫師甲○○、台安醫院醫師徐弘治、榮總醫師袁九重等人門診，前開醫師均為男性，
      被害人對於其等內診均未拒絕，有病歷影本在卷可參，被害人對於被告丁○○○之女性醫師，自更無拒絕內診之理，是以被告丁○○○及鑑定報告所認被害
      人拒絕內診云云，實難採信。
（二）再查，如能提早發現子宮頸癌，則可依各種期數不同及按病情之進展，而為積
      極適當之治療，亦可能延長存活期限，但能否治癒及存活率為何，實難判定，
      因為此種癌症，其期數不同會有不同的五年平均活率，例如第ＩＡ１期為百分
      九十五點一，第ＩＡ２期為百分九十四點九，第ＩＢ期為百分八十點一，第Ｉ
      ＩＡ期為百分六十六點三，第ＩＩＢ期為百分之六十三點五，第ＩＩＩＡ期為
      百分之三十三點三等情，業據行政院衛生署醫事審議委員會函覆在卷，是以被
      害人之病情如經被告丁○○○施以及早正確診療，當有治癒及延長存活率甚明
      。按刑法上過失致人於死，所稱之過失行為，包括作為與不作為，均足構成；
      就業務過失致人於死罪以言，因其從事特定事務為業，故在業務上所應負之注
      意義務，應較常人為高，用以維護安全。是以行為人有在有預見之情況下，對
      危險之可能生負有防止或注意之義務，若竟疏未履行此等義務，致此項危險發
      生實害，該行為人之不作為，亦該當本罪之過失行為。本件被告丁○○○為產
      科醫師，對於陰道如有不正常出血，有罹患子宮頸癌之虞，即應施以內診診治
      ，以防止癌症之惡化，竟疏未內診，致未能及時查覺施以治療，使被害人因延
      誤病情而死亡，被告丁○○○自有過失之刑責至明。被告丁○○○辯稱：被害
      人乙○○之死亡，與伊無涉云云，應非可採。綜上，本件被害人之死亡係因被
      告丁○○○之延誤診斷及未為適當之處理所致，二者間顯有相當因果關係，事
      證明確，被告丁○○○所辯，應無可取，其犯行堪予認定。
二、核被告丁○○○係從事醫療業務之人，其因業務上之過失致被害人乙○○死亡，
    係犯刑法第二百七十六條第二項之業務過失致人於死罪。爰審酌被告丁○○○之
    素行，並無任何不良前科，其過失之程度，事後猶執詞否認前開過失，迄未與被
    害人家屬達成民事和解等一切情狀，量處如主文所示之刑。
貳、甲○○無罪部分：
一、自訴意旨略以：被告甲○○係陽明醫院前婦產科主治醫師，平日以從事婦產科門
    診及相關醫療為業，為從事醫療業務之人。緣自訴人乙○○自八十八年十月二十
    五日經由甲○○內診診斷為陰道內有含血的分泌物，子宮頸變大且有乳突狀糜爛
    ，子宮前傾且變大，並為超音波檢查，而疑有子宮內膜組織異位或子宮肌瘤等病
    症，甲○○應注意、能注意而竟疏於注意，未做進一步切片檢查，即草率臆診為
    更年期停經症候群，並予以荷爾蒙代替療法治療，致乙○○延誤診療時間，嗣後
    乙○○於八十八年十一月一日、十一月二十九日仍由甲○○診療，病情仍無改善
    ，迨至八十九年十一月十四日於台北榮民總醫院經診治發現乙○○早已罹患子宮
    頸癌，屬惡性腫瘤第三期下，併有左側腎水腫，同時有慢性膀胱發炎，以及腫瘤
    壓迫到恥骨聯合區，需做同步的放射線治療及化學治療，終因該子宮頸癌已屬未
    期發現太晚，以致乙○○於九十年八月二日因子宮頸癌不治死亡。因認被告甲○○係犯刑法第二百七十六條第二項之業務過失致人於死罪。
二、按犯罪事實應依證據認定之，無證據不得推定其犯罪事實。又不能證明被告犯罪
    者，應諭知無罪之判決，刑事訴訟法第一百五十四條、第三百零一條第一項分別
    定有明文。又認定不利於被告之事實，須依積極證據，苟積極證據不足為不利於
    被告事實之認定時，即應為有利於被告之認定，更不必有何有利之證據，最高法
    院三十年上字第八一六號判例可資參照。再事實之認定，應憑證據，如未能發現
    相當證據，或證據不足以證明，自不能以推測或擬制之方法，為裁判基礎，最高
    法院四十年台上字第八六號判例亦可參照。訊據被告甲○○堅詞否認有右揭犯行
    ，辯稱：伊以超音波檢查以排除子宮內膜病灶問題，再依超音波檢查結果，施以
    藥物治療止血，未即予子宮頸組織切片檢查，並未違背一般診療之方式，伊僅看
    診四星期，伊無過失等語。經查：
（一）被害人乙○○係於八十八年十月二十五日因經血過多，第一次至陽明醫院由被
      告甲○○診察，被告甲○○為被害人做內診，內診結果為陰道內有含血的分泌
      物，子宮頸變大且有乳突狀糜爛，子宮前傾且變大，子宮旁附屬器官因患者肥
      胖無法清楚檢查，因此在經血過多，懷疑有子宮頸病變或子宮肌瘤等病，先做
      超音波檢查，報告為子宮內膜薄，診斷為子宮肌腺症，由於被害人在外面診所
      所接受過子宮頸抹片，所以被告甲○○先用子宮收縮劑、止血劑、雌激素、及
      胃藥來調整其子宮不正常出血；八十八年十一月一日被害人至被告甲○○門診
      返診，主述陰道出血量已減少，被告甲○○開止血劑、雌激素、黃體素及胃藥
      來調整其子宮不正常出血；八十八年十一月八日被害人復至門診，主述為陰道
      內不再有出血，故被告甲○○續開與八十八年十一月一日同樣處方；八十八年
      十一月二十九日被害人續回被告甲○○門診就診，主述為此次月經為十一月十
      九日，至今仍有少量點狀出血，超音波顯示無腫瘤，故被告甲○○開子宮收縮
      劑、止血劑及胃藥來調整其子宮不正常出血，此後被害人即未再回被告甲○○
      門診等情，有病歷表影本在卷可憑，顯見被害人於經被告甲○○近一個月之診
      治期間，被告甲○○有施以內診及超音波檢查，且出血情形，有略見改善，可
      見其診治療程尚無異常之處。
（二）且前揭行政院衛生署醫事審議委員會之鑑定報告亦認為：「一、初診時，患者
      與一般肌腺瘤併出血者無異，此時先行治療，繼續觀察，應屬合理，並無證據
      可以證明對子宮頸癌疏於診斷。二、被害人於八十八年十月二十五日因經血過
      多，由甲○○醫師診斷，雖發現子宮頸有乳突狀糜爛現象，但通常經血過多較
      可能源自子宮腔內病變，至於子宮頸病變，則較常引起不規則出血，而非月經
      量過多，因此先以超音波檢查以排除子宮內膜病灶等問題並無不當。經超音波
      檢查後，診斷為子宮肌腺症，故先以藥物治療止血，未即予以子宮頸組織切片
      ，應尚無違反一般治療方式。三、李醫師診斷此患者近三十餘天之過程，應屬
      合理，並無證據可資證明對於本案患者之子宮頸癌疏於診斷，故尚難認有醫療
      疏失。」等情，亦同此認定，足見被告甲○○於其一個月之診治期間，並無不
      當或未盡注意義務之情形，而其後被害人即未再至被告甲○○門診，故縱有後
      續治療之方法，實亦無機會施行，因此被告甲○○所為亦與被害人於九十年八
      月二日因子宮頸癌之死亡結果間，無因果關係。自訴人以被告甲○○未診斷出
      被害人子宮頸癌，認其在醫療過程中有過失云云，尚不成立。綜上所述，足認
      被告甲○○前開所辯，應堪採信，自訴人所指事證，尚難作為認定被告甲○○
      涉有業務過失致死罪之論據。此外，復查無其他積極證據足資證明被告甲○○
      犯罪，揆諸前揭說明，自應為被告甲○○無罪之諭知。
據上論斷，應依刑事訴訟法第三百四十三條、第三百三十二條、第二百九十九條第一
項前段、第三百零一條第一項，刑法第二百七十六第二項，罰金罰鍰提高標準條例第
一條前段，判決如主文。
中      華    民      國    九十二    年      二      月     二十     日
                                    臺灣士林地方法院刑事第四庭
                                        法  官  王  俊  雄
右正本證明與原本無異。
如不服本件判決，得自判決送達之日起十日內，向本院提起上訴。
                                        書記官  許  秋  莉
中      華      民      國    九十二    年      二      月    二十七    日
附錄本判決論罪科刑依據之法條：
刑法第二百七十六條第二項：
  從事業務之人，因業務上之過失犯前項之罪者，處五年以下有期徒刑或拘役，得併
  科三千元以下罰金。


司法院資訊處製作；財團法人民間司法改革基金會備份。
